【裁判字號】    98,易,27
【裁判日期】    980421
【裁判案由】    侵占
【裁判全文】
臺灣雲林地方法院刑事判決                98年度易字第27號
公  訴  人  臺灣雲林地方法院檢察署檢察官
被      告  乙○○
選任辯護人  張蓁騏律師
上列被告因侵占案件，經檢察官提起公訴（97年度偵字第4554號
），本院判決如下：
    主  文
乙○○無罪。
    理  由
一、公訴意旨以：被告乙○○原任職於日統汽車客運股份有限公
    司（下稱日統公司），擔任營業大客車司機員工作，於民國
    96年7 月11日下午13時30分許，駕駛日統公司所有之車牌號
    碼166-FB號營業大客車，在臺北縣三重市忠孝橋上，與程君
    毅所駕駛之車牌號碼4836-EQ 號自小客車發生車禍。其因本
    次車禍，先於96年11月1 日前往臺北縣三重市調解委員會（
    下稱調解委員會）申請調解。然因乙○○所駕駛之上開車輛
    係屬日統公司所有，日統公司亦應派員參與該次車禍調解，
    乙○○便接受日統公司代表人甲○○之委託，持日統公司之
    營利事業登記證影本、甲○○之身分證正反面影本及166-FB
    號營業大客車行車執照影本各1 份，代表日統公司為處理上
    開車禍事故賠償事宜之受委任人，而於96年11月19日與程君
    毅之受任人丁○○調解成立，並於同日取得由丁○○為其子
    程君毅賠償日統公司及乙○○之支票1 紙（支票號碼NP0000
    000 、受款人為乙○○，票面金額8 萬元、到期日為96年11
    月19日，下稱本件支票）。詎乙○○竟意圖為自己不法之所
    有，在上開支票兌現後，未將其所持有屬於日統公司之賠償
    金至少15,000元，交付予日統公司，而全數侵占入己。因認
    被告涉犯刑法第335 條第1 項侵占罪嫌。
二、本判決所引用之各項證據，檢察官、被告、辯護人於審判程
    序均同意（或視為同意）作為證據使用，且本院審酌前開證
    據資料作成時之情況，並無不法之情事，且與待證事實具有
    關聯性，依刑事訴訟法第159 條之5 之規定，均有證據能力
    ，合先敘明。
三、按犯罪事實應依證據認定之，無證據不得認定犯罪事實。又
    不能證明被告犯罪者，應諭知無罪之判決，刑事訴訟法第15
    4 條第2 項、第301 條第1 項分別定有明文。次按認定不利
    於被告之事實，須依積極證據，苟積極證據不足為不利於被
    告事實之認定時，即應為有利於被告之認定。再事實之認定
    應憑證據，如未能發現相當證據，或證據不足以證明，自不
    能以推測或擬制之方法，以為裁判基礎；另認定犯罪事實所
    憑之證據，雖不以直接證據為限，間接證據亦包括在內，然
    無論直接或間接證據，其為訴訟上之證明，須於通常一般之
    人均不致於有所懷疑，而得確信其為真實之程度者，始得據
    之為有罪之認定，倘其證明尚未達到此一程度，而有合理性
    懷疑之存在時，即無從為有罪之認定（最高法院30年上字第
    816 號、30年上字第1831號、40年臺上字第86號及76年臺上
    字第4986號判例參照）。
四、本件檢察官認被告涉犯上開侵占罪嫌，無非以證人己○○於
    警、偵訊時之證述、台北縣三重市調解委員會96年11月19日
    96年刑調字第1611號調解書影本1 份、本件支票影本1 紙、
    台北縣三重市公所97年11月26日北縣重民字第0970054594
    號函暨聲請調解書、調解事件處理單、調解當事人相關證件
    、調解當事人委任書等相關資料影本各1 份等為主要論據。
    被告乙○○雖坦承其於96年11月19日有持日統公司之營利事
    業登記證影本、甲○○之身分證正反面影本及166-FB號營業
    大客車行車執照影本各1 份等證件至調解委員會與丁○○進
    行調解，並於當日調解成立，而取得由丁○○為其子程君毅
    所簽發之本件支票1 紙，嗣本件支票兌現後其並未將支票款
    項交付與日統公司等情。惟堅決否認有為侵占犯行，辯稱：
    我沒有侵占的意思，因為本件車禍發生後，日統公司已經先
    將166-FB號營業大客車之車損修復費用15,000元由我的薪資
    中扣除，因為我不甘受損，遂以自己名義向調解委員會申請
    車禍賠償之調解，但是因為調解委員不知道我已被日統公司
    扣薪15,000元，便告知我要以日統公司的名義為調解。於是
    我便向日統公司的戊○○取得日統公司的授權書、營利事業
    登記證影本等文件，再次前往調解。其實日統公司並未委任
    我與丁○○調解，我是為自己去調解。而且調解當日我有與
    丁○○約定，其賠償金額中15,000元是166-FB號營業大客車
    的維修費，其他金額是我個人相關損失之賠償。又因為我已
    經被日統公司扣薪15,000元，所以我認為上開賠償金15
    ,000 元 本來就應該是歸我自己所有，至於其他賠償金額是
    我個人相關損失之賠償，當然也應該歸我所有。本件係日統
    公司於事後接到調解書，才發現丁○○賠償我8 萬元，就認
    為這8 萬元應該都應歸日統公司所有，便於96年11月間將已
    從我薪資中扣除之15,000元返還給我，並要求我將獲得之8
    萬元賠償全部交給日統公司。辯護意旨，則同被告之上開辯
    解。
五、本院之判斷：
  (一)被告乙○○於96年11月19日持日統公司之營利事業登記證影
    本、甲○○之身分證正反面影本及166-FB號營業大客車行車
    執照影本各1 份等證件至調解委員會與丁○○進行調解。並
    於當日調解成立，而取得由丁○○為其子程君毅所簽發之本
    件支票1 紙。嗣其於該支票兌現後並未將支票款項交付與日
    統公司等情，為被告所不否認。並有調解委員會96年11月19
    日96年刑調字第1611號調解書影本（97年度他字第239 號卷
    第4 頁）、上開支票影本1 紙（97年度他字第239 號卷第17
    頁）、台北縣三重市公所97年11月26日北縣重民字第097005
    4594號函暨聲請調解書、調解事件處理單、調解當事人相關
    證件及委任書等相關資料影本各1 份（97年度偵字第4554號
    卷第4 頁至第12頁）等在卷可稽，足認上開事實為真實。
  (二)惟查：
  1.證人戊○○於本院審理時證稱：我在日統公司擔任行政作業
    工作，現在仍然是日統公司的員工，日統公司的車輛如果發
    生碰撞，相關處理業務是由我來承辦。被告乙○○於96年7
    月間在台北發生車禍這件事我知道。審判長所提示之97年偵
    字第4554號卷第12頁的委任書上面的日統公司大、小章是由
    我保管的，也是我在雲林縣斗六市蓋（用印）的，蓋好後就
    交給被告處理。被告來跟我要日統公司的委任書、大小章時
    說：「他個人去申請（調解），但是三重市調解委員會認為
    這部車子是公司名義，所以要有公司的委託書」等語（本院
    卷第43頁至第45頁、第48頁）。其上開證述與被告所辯：我
    是先以自己名義向調解委員會申請車禍賠償之調解，但是因
    為調解委員不知道我已被日統公司扣薪15,000元，便告知我
    要以日統公司的名義為調解。於是我便向戊○○取得日統公
    司的授權書、營利事業登記證影本等文件，再次前往調解。
    其實日統公司並未委任我與丁○○調解，我是為自己去調解
    等語大致相符。而證人戊○○為日統公司現職員工，與日統
    公司關係較密切，應不至於做對被告有利之虛偽證述，故其
    上開證詞可以採信，因而被告之上開辯解亦屬可採。至於證
    人戊○○雖又證稱：當時有請日統公司北部的經理一起去調
    解，有請被告拿委任書去找北部的經理等語（本院卷第44頁
    ）。惟日統公司為有規模之客運公司，如需委任經理處理調
    解事務，應會以行文方式為之，以資慎重，而本件並無日統
    公司另外委任他人為調解之相關文件在卷，故不能僅憑證人
    戊○○之上開證述即認日統公司有委任被告及他人為本件之
    調解。
  2.證人己○○於97年4 月12日警詢時證稱：「（你現任何職？
    負責人？）我現任日統汽車客運股份有限公司經理（辦理業
    務、車輛管理）」、「（乙○○和對方和解後對方有開立賠
    償的支票新臺幣8 萬元，公司是否知悉？）公司本來不知道
    ，公司是收到台北縣三重市調解委員會的調解書才知道。」
    等語（97年度他字第239 號卷第11頁、第13頁）；又於97年
    7 月10日偵訊時具結後證稱：「（提示調解事實詳細內容書
    ，有何意見？）公司沒有授權乙○○去跟對方談和解，…」
    等語（97年度他字第239 號卷第26頁）；再於本院審理時證
    稱：被告於96年7 月11日發生車禍的事情我本來不知道。我
    有一付日統公司的印章，但是我沒有委託被告去調解。被告
    為本件調解有無跟公司報備，我也不知道。是公司轉給我台
    北縣三重市調解委員會一張調解完成的文，上面註明要我追
    討調解的賠償金，我才知道被告沒有將調解的賠償金繳回公
    司等語（本院卷第50頁正反面、第55頁）。其上開證述又與
    被告所辯：日統公司並未委任我與車禍的對造進行調解等語
    相符。而證人己○○同為日統公司現職員工，亦不至於做對
    被告有利之虛偽證述，故其上開證詞可以採信，因而被告之
    上開辯解亦屬可採。
  3.另證人丁○○於本院審理時證稱：程君毅是我的兒子，我是
    接獲調解委員會的通知，才代表程君毅到調解委員會做調解
    。我還記得雙方調解賠償內容是車子（166-FB號營業大客車
    ）損壞部分及乙○○的損失，二部分一起賠償。後來我有開
    一張支票給乙○○，因為是乙○○來跟我調解，日統公司沒
    有人來調解，所以這張支票我就填寫乙○○為受款人。調解
    當天我也不知道乙○○開的這台車是日統公司的，還是他本
    人的，我也不管這麼多，只知道發生車禍我願意賠償，至於
    乙○○與日統公司是什麼關係我不了解。調解時乙○○有要
    求超過10萬元的賠償，正確數目多少我已經忘記了，不過後
    來是以8 萬元達成調解。這8 萬元中，乙○○有說車子修理
    要多少錢，他自己的損失要賠償多少錢二部分。其中「鑑定
    費」此一賠償細項，乙○○並未提出鑑定收據，我也覺得這
    個金額太高，但是乙○○說一定要這個價錢他才願意達成調
    解，而且我兒子程君毅在大陸工作，我為了達成調解，對這
    個金額也就認了。雖然調解書內有「經調解對造人願賠償日
    統汽車客運股份有限公司新臺幣（下同）捌萬元整，作為修
    付費用及一切費用」之記載，但是我認為賠償金額是要給乙○○的等語（本院卷第37頁至第42頁）。由證人丁○○之上
    開證述可知其於調解時亦認定調解的對造當事人係被告，其
    欲賠償之對象也是被告本人，而非日統公司，且賠償之項目
    可大分為166-FB號營業大客車修理費及乙○○之其他損失二
    項，另被告有就調解金額之細項、總額與丁○○磋商等情。
    足見，被告所辯其並未受日統公司委任，而係為自己之利益
    與丁○○為調解，及所達成之調解金額有如調解事實詳細內
    容書（97他字第239 號卷第15頁）所載，分為日統公司車輛
    維修費15,000元，及自己的其他損失等語，確為屬實。
  4.又證人己○○於本院審理時亦證稱：被告當庭所提出之估價
    金額為15,000元的車損估價單1 紙（本院卷第69頁）確實是
    我自己寫的。因為被告於96年7 月離職後又復職，所以我想
    只要被告賠償修車的材料費就好等語（本院卷第50頁反面、
    第51頁）。又被告因本次車禍已被日統公司扣除其96年7 月
    份之薪資15,000元，其後被告復職，日統公司又匯還10,000
    元與被告，再於被告之96年8 月、9 月薪資各扣除5,000 元
    ，即被告總共遭日統公司扣薪15,000元之事實，有被告之96
    年7 月至9 月薪資明細單影本、臺灣中小企業銀行存款憑條
    影本暨附記之文字（97他字第239 號卷第30頁、第31頁）在
    卷可憑。日統公司既然已於被告與丁○○進行調解之96年11
    月19日前扣除被告薪資15,000元，於接獲調解書前又無再對
    被告索賠其他款項，應認日統公司本意為依估價單所載之金
    額，扣除被告薪資15,000元後，既不再要求被告賠償。被告
    主觀上亦係認為既然已被日統公司扣薪15,000元了事，其於
    96年11月19日所為之調解係為自己的利益調解，而非受日統
    公司之委任而為之，且與丁○○所達成之調解項目中的日統
    公司車輛維修費15,000元，亦係彌補其被扣薪之損失。
  5.至於日統公司雖於日後返還被告遭扣除之15,000元給被告，
    惟該筆返還金額係列在被告之96年10月薪資之「補退車損」
    項目，並在本件調解成立後之96年11月26日始轉帳存入被告
    華南銀行帳戶，有被告之96年10月薪資單影本、華南銀行00
    0000000000號帳戶存摺暨交易紀錄影本各1 份在卷可查（97
    他字第239 號卷第30頁、本院卷第66頁至第68頁）。且證人
    己○○證稱：其未委任被告去調解，不知道被告去調解的事
    情，是在收到調解書後才知道等情，已如前述。可知係日統
    公司在接獲本件調解書後始將原扣除被告之薪資返還被告，
    並欲向被告索討丁○○所賠償之全部金額。而日統公司於96
    年11月26日始以轉帳存款之方式返還被告先前遭扣除之15,0
    00元，沒有證據證明係經被告同意後返還，應係日統公司之
    單方面行為，被告於獲得丁○○之8 萬元賠償後，是否應另
    外返還日統公司於96年11月26日交還予其之上開15,000元，
    為另起之民事糾紛，不能基此即認為被告對調解所得之15,0
    00元有侵占之犯意與行為。
  6.縱上，本件係因調解委員會不知被告已遭日統公司扣薪，又
    誤認只要是日統公司之車輛即需要以日統公司之名義為調解
    。被告始依調解委員會之指示向戊○○取得日統公司之營利
    事業登記證影本、甲○○之身分證正反面影本等相關文件，
    再次進行調解，以符合調解委員會之要求。實則，客觀上被
    告並未受日統公司委任與丁○○進行調解，且被告主觀亦認
    為調解成立所得之日統公司車輛維護費15,000元，係為彌補
    其遭日統公司扣薪之損失，其他金額則為賠償其個人之其餘
    損失。即被告自始未有為日統公司持有本件本票之意思，其
    於取得並兌現本件支票金額並無意圖為自己不法所有之主觀
    犯意，客觀上亦無侵占之犯行，應可認定。
六、本院綜合全案之卷證資料，對於檢察官所提出之各項證據逐
    一審認，尚不足認被告有何侵占犯行。此外，復查無其他積
    極事證足資證明被告有自訴意旨所指之犯行，揆諸前揭條文
    規定及判例意旨，不能證明被告犯罪，依法自應為被告無罪
    之諭知。
據上論斷，應依刑事訴訟法第301 條第1 項，判決如主文。
本案經檢察官丙○○到庭執行職務。
中    華    民    國    98    年    4     月    21    日
            刑事第二庭    審判長法  官  陳定國
                                法  官  許佩如
                                法  官  楊昱辰
以上正本證明與原本無異。
如不服本判決應於收受判決後10日內向本院提出上訴書狀，並應
敘述具體理由；其未敘述上訴理由者，應於上訴期間屆滿後20日
內向本院補提理由書（均須按他造當事人之人數附繕本）。「切
勿逕送上級法院」。
                                書記官  顏錦清
中    華    民    國    98    年    4     月    21    日


司法院資訊處製作；財團法人民間司法改革基金會備份。
